【裁判字號】    90,台非,101
【裁判日期】    900329
【裁判案由】    偽造有價證券
【裁判全文】
最高法院刑事判決                                  九十年度台非字第一○一號
    上 訴 人  最高法院檢察署檢察總長
    被    告  甲○○○
右上訴人因被告偽造有價證券案件，對於台灣高等法院中華民國八十九年二月二十九
日第一審確定判決（八十八年度訴字第一九三一號，起訴案號：台灣高雄地方法院檢
察署八十八年度偵字第一六二七三號），認為違法，提起非常上訴，本院判決如左：
    主  文
原判決關於違背法令部分撤銷。
    理  由
非常上訴理由稱：「按判決不適用法則或適用不當者，為違背法令，刑事訴訟法第三
百七十八條定有明文。又依刑法第五十七條量定之宣告刑，須在法定刑範圍以內，依
犯罪情節之重輕為量刑之標準，故如情節輕微，素行端正，子女眾多等情事，而非情
狀可憫恕者，僅得為法定刑內從輕科刑之標準，不得據為酌量減輕之理由（參照貴院
二十八年上字第一○六四號、四十六年台上字第九三五號、五十一年台上字第八九九
號判例）。查原確定判決認定，被告甲○○○連續偽造有價證券，作為騙取會款之憑
證。並『審酌被告並無前科，但偽造有價證券嚴重危害交易信用，因倒會一時觸犯刑
章，及其犯罪手段，…態度尚佳等一切情狀，量處如主文所示之刑』。經查被告甲○
○○雖無前科，但亦無刑法第五十九條顯可憫恕，宣告最輕本刑猶嫌過重之情狀，或
其他法定減刑之事由，奈原判決竟量處被告有期徒刑一年八月，遠低於最輕本刑三年
，揆諸上開說明，顯有適用法則不當之違法。」云云。
本院按判決不適用法則或適用不當者，為違背法令，刑事訴訟法第三百七十八條定有
明文。又犯罪之處罰，其關於刑之量定及宣告，除法律另有規定者外，應在所犯之罪
之法定刑度範圍以內，此為罪刑法定主義之當然解釋。查本件原判決認定：(一)被告甲
○○○於民國八十六年三月十五日，在高雄市○○區○○街八十號四樓住處，召集每
會新台幣（下同）一萬元之民間互助會，以自己為會首會期自八十六年三月十五日起
，共三十六會，於每月十五日在上開地址開標。被告於八十六年間，因其互助會員張
鳳玉、陳米菊、謝玉梅、陳淑芬、劉惠滿、張孟芬及劉美滿等人得標後，拒不繳納死
會會款，致其每月必須自行填補二十萬元之死會會款而周轉不靈。被告明知其財務狀
況不佳，已無支付能力，竟基於概括之犯意，意圖為自己不法之所有，利用各會員間
互不相識之機會，明知楊櫻珠、黃慧萍二人為活會會員，竟未經二人同意，未寫標單
即假冒二人之名義，分別先於八十六年十二月十五日、八十七年三月十五日，各以三
千元與二千元之標金標取會款，並將此不實之得標結果通知其他活會會員，陷不知情
之活會會員於錯誤，仍交付活會會款予被告收受，其中活會會員楊貴真要求被告須交
付得標人之本票，始願交付會款，被告為收取會款乃在某不詳地點，意圖供行使之用
，偽造楊櫻珠、黃惠萍之印章各一枚，據以偽造發票人黃慧萍票號第一二四三八○號
發票日八十七年三月十五日金額壹萬元及發票人楊櫻珠票號第一二三五九五號發票日
十二月十五日金額壹萬元之本票各壹紙。將該二紙本票交付楊貴真詐為收取會款之憑
證。(二)被告於八十六年間明知已因遭人倒會，致每月須填補倒會會員之會款二十餘萬
元，周轉不靈而無支付能力。又於八十七年三月二十五日，在前揭住處，佯稱擔任會
首召集每會一萬元之互助會，期間自八十七年三月二十五日起，不連同會首共計二十
二會，於每月二十五日在前開住處開標，陷黃惠芳、楊櫻珠、楊貴真等人於錯誤，而
加入該互助會，並支付會頭錢各一萬元，共計詐得二十二萬元。迨八十八年四月間，
該三十六會與二十二會之互助會分別進行至第三十會與十三會時，被告因經濟困難乃
將前揭互助會無故止會，而詐得其前已收取之會頭款及未支付之死會會款等情，認被
告之所為係犯連續詐欺罪及連續偽造有價證券罪，所犯二罪間有方法結果之牽連關係
為牽連犯，應從一重論連續供行使之用，而偽造有價證券罪，主刑量處有期徒刑壹年
捌月，有該確定判決書在卷可稽，查原判決所論被告偽造有價證券之罪，依刑法第二
百零一條第一項之規定，其法定主刑為三年以上十年以下有期徒刑，得併科三千元以
下罰金。原判決理由內並無被告有何減輕之法定事由之說明，竟量處被告有期徒刑壹
年捌月，並非法定刑度範圍之內，揆之上開說明，顯有適用法則不當之違法，非常上
訴意旨執以指摘，洵有理由。案經確定，但非不利於被告，應由本院將原判決關於違
背法令部分撤銷，用資糾正。
據上論結，應依刑事訴訟法第四百四十七條第一項第一款前段，判決如主文。
中      華      民      國     九十     年      三      月    二十九    日
                              最高法院刑事第十庭
                                  審判長法官  莊  登  照
                                        法官  洪  明  輝
                                        法官  蔡  清  遊
                                        法官  黃  一  鑫
                                        法官  林  秀  夫
      右正本證明與原本無異
                                              書  記  官
中      華      民      國     九十     年      四      月      四      日


司法院資訊處製作；財團法人民間司法改革基金會備份。
